臺灣高雄地方法院刑事判決　　　　　　　96年度訴字第3577號
公　訴　人　臺灣高雄地方法院檢察署檢察官
被　　　告　庚○○
　　　　　　　　　　（現於臺灣高雄第二監獄執行中）
上列被告因常業重利案件，經檢察官提起公訴（96年度撤緩偵字
第239 號），被告為有罪之陳述，經合議庭裁定改依簡式審判程
序審理，並判決如下：
    主    文
庚○○以乘他人急迫貸以金錢，而取得與原本顯不相當之重利為
常業，處有期徒刑陸月，如易科罰金，以銀元參佰元即新臺幣玖
佰元折算壹日。扣案記帳帳冊參本、裝款塑膠袋肆只，均沒收。
    事    實
一、庚○○基於常業重利之犯意，自民國94年9 月間起，以「阿
    賓」、「誌仔」等綽號，利用夾報小廣告刊登「借錢」字樣
    或透過朋友介紹，吸引需錢孔急之人前來借貸，乃乘附表所
    示之甲○○等9 人需錢周轉急迫之際，於如附表所示時間，
    分別貸與如附表所示之金錢，並要求甲○○等9 人簽立為借
    貸金額2 至4 倍金額之本票或扣留證件影本作為擔保後，以
    如附表所示之方式借貸予甲○○等9 人，且約以每新臺幣（
    下同）1 萬元為單位，分月息3 千元，週息1 千至1 千5 百
    元不等之利息及預扣第1 期利息方式，而收取與借款顯不相
    當之重利，並以之為常業。嗣於95年1 月20日，因甲○○無
    力繳付利息，乃向高雄縣政府警察局岡山分局報案，經警於
    95 年3月28日持本院核發之搜索票進入庚○○位在高雄縣岡
    山鎮○○○路101 巷12號1 樓住處實施搜索，當場查獲甲○○等9 人簽發之本票36紙、支票2 紙、記帳帳冊3 本、空白
    本票3 本、裝款塑膠袋4 只等物，始循線查悉上情。
二、案經高雄縣政府警察局岡山分局報請臺灣高雄地方法院檢察
    署檢察官偵查起訴。
    理    由
一、按本件被告庚○○所犯係死刑、無期徒刑、最輕本刑為3 年
    以上有期徒刑以外之罪，其於準備程序就被訴事實為有罪之
    陳述，經本院告知簡式審判程序之旨，並聽取其與檢察官之
    意見後，本院認無不得或不宜改依簡式審判程序進行之情事
    ，依刑事訴訟法第273 條之1 第1 項規定，裁定進行簡式審
    判程序。又本件卷內之物證、書證等證據，依同法第273 條
    之2 規定，不受第159 條第1 項關於傳聞法則規定之限制，
    依法均有證據能力，合先敘明。
二、上揭犯罪事實，業據被告於本院審理時坦承不諱，核與證人
    即被害人己○○、辛○○、癸○○、戊○○、壬○○、甲○○、乙○○等人分別於警詢、偵查時所證情節大致相符，並
    有記帳帳冊3 本、和解書3 份、本票36張、支票1 張扣案可
    證；顯見被告之自白係與卷內證據相符，可予採信。又被告
    借款予附表所示之人，依約定之利息換算週年利率結果，週
    年利率約為360 ％至720 ％，均遠超過法定最高週年利率20
    ％，衡之目前社會之借款習慣、金融市場動態等客觀標準，
    其所收取之利息實與原本顯不相當甚明；再者，如附表所示
    被害人之所以願負擔較銀行、民間借款利率高出甚多之利息
    而向被告借款，衡情必有亟需款項周轉之需要，上情並已據
    被害人甲○○等人分別證陳在卷，是如附表所示之甲○○等
    9 人均係出於急迫不得已，始向被告借款周轉，應無疑義。
    是本案事證已臻明確，被告犯行洵堪認定。
三、按行為後法律有變更者，適用行為時之法律，但行為後之法
    律有利於行為人者，適用最有利於行為人之法律，刑法第2
    條第1 項定有明文。被告行為後，刑法第345 條常業重利罪
    之規定已經刪除，被告就原被訴常業重利之犯行，如依新法
    規定，均應按同法第344 條之重利罪論處，並數罪併罰。惟
    依修正前之常業重利罪之規定，則就如附表所示之多次重利
    犯行，論以一罪之常業重利罪。而常業重利罪之法定刑為「
    5 年以下有期徒刑，得併科3,000 元以下罰金」；重利罪之
    法定刑則為：「1 年以下有期徒刑、拘役或科或併科1,000
    元以下罰金」，是若依修正後之規定，被告將所犯多次重利
    罪分論併罰，合併計算其法定最高本刑為有期刑徒刑已逾5
    年，較原常業犯之法定刑為重，因此自以修正前之規定，有
    利於被告。又被告上開行為時之易科罰金折算標準，依修正
    前罰金罰鍰提高標準條例第2 條前段（現已刪除）規定，就
    其原定數額提高為100 倍折算1 日，則本件被告行為時之易
    科罰金折算標準，應以銀元300 元折算1 日，經折算為新臺
    幣後，應以新臺幣900 元折算為1 日，惟95年7 月1 日修正
    公布施行之刑法第41條第1 項前段則規定：「犯最重本刑為
    五年以下有期徒刑以下之刑之罪，而受六個月以下有期徒刑
    或拘役之宣告者，得以新臺幣一千元、二千元或三千元折算
    一日，易科罰金。」則依刑法第2 條第1 項比較修正前後之
    易科罰金折算標準新舊法之規定，以95年7 月1 日修正公布
    施行前之規定，較有利於被告，則本件應適用修正前刑法第
    41條第1 項前段規定。
四、按刑法上所謂常業犯，指反覆以同種類行為為目的之社會活
    動之職業性犯罪而言，至於犯罪所得之多寡，是否恃此犯罪
    為唯一之謀生職業，則非所問，縱令兼有其他職業，仍無礙
    於該常業犯罪之成立；又常業犯祇須有藉資謀生賴以為業之
    意思，即足當之，僅被查獲一次，無礙於常業犯罪之成立（
    最高法院85年臺上字第510 號判例、91年度臺上字第7199號
    判決參照）。查被告庚○○自94年9 月間起，即開始從事高
    利借貸業務，至95年3 月止，經營期間超過半年，且有多次
    反覆放款之情，再參酌本案被害人有數人，利息計算方式大
    致約以每1 萬元為單位，分月息3 千元，週息1 千至1 千5
    百元不等之利息，顯見被告確有固定經營模式，工作亦具有
    反覆實施性，有藉此放款借貸獲取利潤，充為生活之資，並
    賴以為常業無訛。
五、核被告所為，係犯修正前刑法第345 條之常業重利罪。爰審
    酌被告為賺取暴利而貸款收取重利，嚴重破壞金融秩序，導
    致借款人為高利所苦及受債務壓迫，衍生社會問題，惡性非
    輕，然本案借貸仍係出於被害人之自由意願，被告犯罪動機
    及目的均屬被動求財，其犯後均已供承犯行，態度尚佳，且
    被告事後與被害人戊○○、潘慧玲、丁○○等人達成和解，
    有和解書3 份附卷可查，及犯罪期間、次數、所得等一切情
    狀，量處如主文所示之刑，並諭知易科罰金之折算標準。又
    查扣案之記帳帳冊3 本係被告所有，且為被告從事貸與金錢
    以收取高額利息中，用記錄貸款、收息狀況，業據被告供陳
    在卷，另觀之裝款塑膠袋4 只，其外表「益哥3 日4000元」
    等字樣，足見該塑膠袋係用於貸與金錢時裝款所用，是上開
    記帳帳冊3 本、裝款塑膠袋4 只，均為被告所有供本案犯罪
    所用之物，爰皆依刑法第38條第1 項第2 款之規定宣告沒收
    。至於，甲○○等9 人簽發之本票36紙、支票2 紙均係供作
    清償借款本息擔保之用，已如前述，如借款人嗣後清償借款
    本息，被告仍須將該等物品分別返還於各該借款人，自難認
    係被告犯罪所得之物，即非屬於被告所有（最高法院92年度
    臺上字第29 23 號判決參照）；另其餘空白本票3 本，尚無
    證據證明與本案相關，爰不予宣告沒收，附此敘明。
六、又公訴意旨另以：被告庚○○尚有乘曾煌富輕率、急迫或無
    經驗，需款孔急之際，於94年9 月9 日間貸予10萬，並預扣
    利息7,500 元，藉此收取該表所示與原本顯不相當之重利，
    因認被告就此部分，亦涉有刑法第345 條之常業重利罪嫌。
    公訴意旨認被告就此部分，亦涉有常業重利犯行，無非係以
    被告於警詢或偵訊中之供詞及本票2 紙為其論據。惟查，證
    人曾煌富於偵訊時，結證謂：其雖有向被告借10萬元，並簽
    發本票擔保，但被告事實上並未向其收取利息，亦未預先扣
    取利息等語（臺灣高雄地方法院檢察署95年度偵字第9672號
    卷第67、68頁參照），是就此部分，被告之供詞與證人曾煌
    富之證詞顯然不符，尚難僅依被告供詞及扣案本票2 只，即
    認被告就該部分有常業重利犯行。是就此部分，應屬不能證
    明被告犯罪，原應為無罪之諭知，惟公訴意旨認此部分與本
    件論罪科刑部分，有常業犯之實質上一罪關係，故爰不另為
    無罪之諭知。
據上論斷，應依刑事訴訟法第273 條之1 第1 項、第299 條第1
項前段、刑法第2 條第1 項前段，修正前刑法第345 條、第41條
第1 項前段、第38條第1 項第2 款，罰金罰鍰提高標準條例第1
條前段，刪除前罰金罰鍰提高標準條例第2 條，判決如主文。
本案經檢察官劉慕珊到庭執行職務
中　　華　　民　　國　　96　　年　　11　　月　　5 　　日
                  刑事第四庭  法  官   王參和
以上正本證明與原本無異。
如不服本判決應於收受本判決後10日內向本院提出上訴書狀，並
應敘述具體理由，如未敘述上訴理由者，應於上訴期間屆滿後20
日內補提理由書狀於本院（均須按他造當事人之人數附繕本）「
切勿逕送上級法院」。
中　　華　　民　　國　　96　　年　　11　　月　　7 　　日
　　　　　　　　　　　　　　　書記官   陳惠玲
附錄本判決論罪科刑法條：
刑法第344條
乘他人急迫、輕率或無經驗貸以金錢或其他物品，而取得與原本
顯不相當之重利者，處1 年以下有期徒刑、拘役或科或併科1,00
0 元以下罰金。
刑法第345條
以犯前條之罪為常業者，處5 年以下有期徒刑，得併科3,000 元
以下罰金。
附表：
┌──┬───┬──────┬────┬─────────┐
│編號│借款人│借 款 時 間 │借款金額│借款人實際取得金額│
│    │      │            │(新臺幣)│及  計  息  方  式│
├──┼───┼──────┼────┼─────────┤
│ １ │己○○│94年8、9月間│10萬元  │先預扣利息1萬元， │
│    │      │            │        │實拿9萬元，每月利 │
│    │      │            │        │息1萬元           │
├──┼───┼──────┼────┼─────────┤
│ ２ │辛○○│94年09月09日│20萬元  │先預扣利息1萬元， │
│    │      │            │        │實拿19萬元，每週利│
│    │      │            │        │息1萬元           │
│    │      ├──────┼────┼─────────┤
│    │      │94年09月16日│5萬元   │先預扣利息2,500元 │
│    │      │            │        │，實拿4萬7,500元，│
│    │      │            │        │每週利息2,500元   │
├──┼───┼──────┼────┼─────────┤
│ ３ │癸○○│94年09月19日│5萬元   │先預扣利息7,500元 │
│    │      │            │        │，實拿4萬2,500元，│
│    │      │            │        │每月利息7,500元   │
├──┼───┼──────┼────┼─────────┤
│ ４ │戊○○│94年10月12日│3萬元   │先預扣利息3,000元 │
│    │      │            │        │，實拿2萬7,000元，│
│    │      │            │        │每週利息3,000元   │
├──┼───┼──────┼────┼─────────┤
│ ５ │壬○○│94年10月13日│1萬元   │每次借款先預扣利息│
│    │      │94年11月01日│1萬元   │1,500元，實拿8,500│
│    │      │95年02月25日│1萬元   │元，每週利息1,500 │
│    │      │            │        │元                │
├──┼───┼──────┼────┼─────────┤
│ ６ │甲○○│94年10月中旬│3萬元   │先預扣利息3,000元 │
│    │      │            │        │，實拿2萬7,000元，│
│    │      │            │        │每週利息3,000元   │
├──┼───┼──────┼────┼─────────┤
│ ７ │丁○○│94年10月25日│1萬元   │先預扣利息1,500元 │
│    │      │            │        │，實拿8,500元，每 │
│    │      │            │        │週利息1,500元     │
├──┼───┼──────┼────┼─────────┤
│ ８ │丙○○│94年11月04日│1萬元   │先預扣利息1,500元 │
│    │      │            │        │，實拿8,500元     │
│    │      ├──────┼────┼─────────┤
│    │      │94年12月16日│2萬元   │先預扣利息3,000元 │
│    │      │            │        │，實拿1萬7,000元  │
├──┼───┼──────┼────┼─────────┤
│ ９ │乙○○│94年11月04日│1萬元   │每次借款先預扣利息│
│    │      │94年12月02日│1萬元   │1,500元，實拿8,500│
│    │      │94年12月09日│1萬元   │元，每週利息1,500 │
│    │      │            │        │元                │
└──┴───┴──────┴────┴─────────┘
